【裁判字號】    92,上,532
【裁判日期】    921111
【裁判案由】    損害賠償
【裁判全文】
臺灣高等法院民事判決                              九十二年度上字第五三二號
    上  訴  人  鄭桂春
    訴訟代理人  何邦超律師
    被  上訴人  臺北市政府國民住宅處
    法定代理人  許志堅
    訴訟代理人  梁一柱
                黃麗華
右當事人間損害賠償事件，上訴人對於中華民國九十二年四月二十九日臺灣臺北地方
法院九十一年度訴字第四○九五號第一審判決提起上訴，本院於九十二年十月二十八
日言詞辯論終結，判決如左：
    主    文
原判決關於駁回上訴人第二項之訴及其假執行之聲請並訴訟費用之裁判廢棄。
被上訴人應於上訴人移轉坐落臺北市○○區○○段一小段六二七之一號土地所有權全
部並交付該土地予被上訴人之同時，給付上訴人新臺幣佰伍拾萬元。
其餘上訴駁回。
第一、二審訴訟費用由被上訴人負擔十分之九，餘由上訴人負擔。
本判決所命給付，於上訴人以新臺幣壹佰貳拾萬元供擔保後得假執行；但被上訴人如
以新臺幣佰伍拾萬元預供擔保或將第二項所命給付新臺幣佰伍拾萬元提存，得免
為假執行。
    事    實
甲、上訴人方面：
一、聲明：
  (一)原判決廢棄。
  (二)被上訴人應給付上訴人新臺幣（下同）三百八十八萬九千九百七十元，及自起訴
    狀繕本送達翌日起至清償日止，按年息百分之五計算之利息。
  (三)願供擔保請准宣告假執行。
二、陳述：除與原判決記載相同者，茲引用之外，補稱：
  (一)被上訴人於民國七十六年十二月八日將坐落臺北市○○區○○段一小段六二七、
    六一八之一、之二、之三號四筆土地出售上訴人，惟該六二七號土地中之七平方
    公尺（業於八十二年七月一日分割為同小段六二七之一號土地，下稱系爭土地）
    業經被上訴人領有臺北市政府工務局核發之七二使字第一七四五號使用執照，為
    南京新村國宅之法定空地，被上訴人或第三人皆可對上訴人主張有使用系爭土地
    之權利，屬權利瑕疵。最高法院七十七年度第七次民事庭會議決議並未認瑕疵係
    於契約成立前發生，出賣人即無須負不完全給付責任，瑕疵無論發生於契約成立
    前後，均不影響債權人行使權利。被上訴人交付無法做建築基地使用之系爭土地
    予上訴人，乃未依債務本旨交付，上訴人自得請求被上訴人負損害賠償責任。上
    訴人已於九十一年四月一日、七月二十二日通知被上訴人除去系爭土地重複使用
    之情形並賠償損害，否則解除系爭土地之買賣契約，並於同年八月二十二日對被
    上訴人再為解約之意思表示，上訴人得依民法第二百五十九條第一、二款規定，
    請求被上訴人返還買賣價金三十八萬九千九百七十元，並依民法第三百五十三條
    、第二百二十七條第一項、第二百二十六條、第二百三十一條第一項、第二百十
    六條、第二百十三條第二項規定，請求被上訴人賠償上訴人因系爭土地無法做為
    建築基地使用，遭訴外人霖業開發股份有限公司（下稱霖業公司）解除與上訴人
    之買賣契約，請求返還價金一百三十三萬九千零七十九元，及請求賠償所失利益
    二百十六萬零九百二十一元，合計三百五十萬元之損害。
  (二)倘認上訴人不得以系爭土地無法出售霖業公司之損害為賠償依據，上訴人亦得以
    因系爭土地無法做為建地，建築物容積率減少所受之損害訴請賠償，計算如下：
    (1)系爭土地坐落第二種商業區，容積率為百分之六○，可容積率為四四．一平方
    公尺；(2)樓梯及陽台可建總容積百分之十五，為六．六二平方公尺；(3)地下室開
    挖百分之八○建地下二層，為一一．二平方公尺，合計可建總面積六一．九二平
    方公尺，約一八．七三坪。每坪可售四十二萬元，每坪造價二萬五千九百五十元
    ，總造價合計四十八萬六千零四十四元，如系爭土地可為建築基地使用，共可獲
    利七百三十七萬九千九百五十六元，惟為訴訟經濟，上訴人僅請求被上訴人賠償
    三百八十八萬九千九百七十元。
  (三)上訴人向被上訴人購得系爭土地後，合併計八筆土地出售霖業公司所獲利益，本
    屬上訴人依法可得利益，與上訴人因系爭土地所受損害及利益，本屬可分，非屬
    同一原因事實，並無損益相抵之適用。
三、證據：援用第一審所提證據，並聲請囑託大華不動產鑑定股份有限公司鑑定。
乙、被上訴人方面：
一、聲明：
  (一)上訴駁回。
  (二)如受不利判決，願供擔保請准宣告免為假執行。
二、陳述：除與原判決記載相同者，茲引用之外，補稱：
  (一)被上訴人已將系爭土地所有權移轉登記予上訴人，並無第三人得向上訴人主張任
    何權利，上訴人主張被上訴人應負權利瑕疵擔保責任，並無理由。兩造訂定系爭
    土地買賣契約時，系爭土地無法做為建築基地使用之瑕疵即已存在，依最高法院
    七十七年度第七次民事庭會議決議，被上訴人以現狀交付系爭土地予上訴人，屬
    依債之本旨而為給付，且被上訴人為避免系爭土地形成地界曲折之畸零土地，依
    相關建築管理法令規定及建築管理機關指示，配合調整地界角度，領得建造執照
    、七二使字第一七四五號使用執照，並於七十三年間附建管機關核准之使用執照
    、面積計算圖、配置圖連同土地所有權狀等向地政事務所申請辦理土地合併分割
    。七十六年間，復依上訴人提出之「台北市公私有畸零地合併使用證明書」，基
    於貫徹「都市土地經濟有效利用」之立法意旨，將系爭土地售與上訴人。直至八
    十二年三月間，臺北市政府工務局因處理霖業公司施工噪音問題，始發現分割前
    六二七號土地中有七平方公尺（即系爭土地）屬該使用執照之法定空地範圍，顯
    見被上訴人未發現系爭土地屬該使用執照範圍，係因當時建築管理、土地分割、
    畸零地合併制度運作未臻完善所致，非可歸責於被上訴人，被上訴人無須負不完
    全給付責任。
  (二)上訴人向被上訴人購買系爭土地七、八年後，始將連同系爭土地在內之八筆土地
    售予霖業公司，顯見上訴人購買系爭土地之初，並無轉售系爭土地謀利之計劃，
    上訴人因系爭土地無法做為建築基地使用，遭霖業公司解除契約所受之二百十六
    萬九百二十一元損害，非所失利益。又上訴人是否受有損害，應以兩造簽訂之買
    賣契約判斷，上訴人以與霖業公司達成以三百五十萬元將系爭土地購回之和解契
    約為依據，扣除所失利益二百十六萬九百二十一元，主張受有一百三十三萬九千
    零七十九元三百五十萬元損害，亦無足採。又上訴人將購自被上訴人四筆公有土
    地轉售霖業公司獲利一億零二百五十八萬六千七百零七元，上訴人再自霖業公司
    以三百五十萬元購回系爭土地，均基於同一原因事實，應有損益相抵規定之適用
    。
  (三)縱認被上訴人應賠償上訴人三百八十八萬九千九百七十元，上訴人將系爭土地所
    有權交付並移轉登記予被上訴人前，被上訴人得行使同時履行抗辯權，拒絕給付
    。
三、證據：援用原審所提證據。
丙、本院依職權調閱臺灣臺北地方法院（下稱臺北地院）九十年度重訴字第一一九六
    號上訴人與霖業公司損害賠償事件民事卷。
    理    由
一、上訴人主張：伊於七十六年十二月八日向被上訴人購買將坐落臺北市○○區○○
    段一小段六二七、六一八之一、之二、之三號四筆土地，已依約繳納買賣價金，
    並於同年月十八日辦妥所有權移轉登記。嗣伊於八十一年九月二十三日將包含前
    揭四筆土地及同小段六二二、六二四、六二八之一、之二號土地共八筆，及取得
    建造執照興建建築物之權利，出賣予訴外人霖業公司。詎前開六二七號土地中之
    七平方公尺，已據被上訴人領有臺北市政府工務局核發七二使字第一七四五號使
    用執照，為被上訴人興建南京新村國宅之法定空地，霖業公司乃於八十二年間將
    該七平方公尺土地辦理分割為系爭土地，並於九十一年一月十六日與伊達成和解
    ，由霖業公司將系爭土地之所有權移轉登記予伊，伊則賠償霖業公司三百五十萬
    元之損害。被上訴人出賣系爭土地予伊，有權利瑕疵及不完全給付之情事。伊受
    有賠償霖業公司三百五十萬元，及系爭土地無法建築不動產，建築物容積率減少
    ，喪失七百三十七萬九千九百五十六元獲利之損害，經伊於同年四月一日、七月
    二十二日催告被上訴人除去系爭土地重複使用之情形並賠償損害，否則解除系爭
    土地之買賣契約，被上訴人未於期限內為之，伊於同年八月二十二日解除系爭土
    地之買賣契約。又系爭土地之瑕疵縱屬無法補正，依民法第二百二十六條第一項
    、第二百五十六條規定，亦不影響伊解除契約之權利等情，依民法第二百五十九
    條、第三百五十三條、第二百二十七條第一項、第二百二十六條、第二百三十一
    條第一項、第二百十六條、第二百十三條第二項規定規定，求為命被上訴人返還
    系爭土地之價金三十八萬九千九百七十元，及賠償伊所受損害三百五十萬元，並
    均加計自起訴狀繕本送達翌日起算之法定遲延利息之判決。
二、被上訴人則以：系爭土地係上訴人片面請求伊出售，事前並未與伊有任何協議，
    伊已依兩造買賣契約約定將系爭土地所有權移轉並交付上訴人，並無第三人得向
    上訴人主張任何權利，系爭土地並無權利瑕疵情事，縱有本件建築使用上之爭議
    ，亦屬民法第三百五十四條第一項規定之物之瑕疵擔保責任之問題。上訴人主張
    系爭土地有民法第三百五十三條規定之權利瑕疵，解除契約並請求損害賠償，於
    法無據。又兩造就系爭土地既未約定作何用途，系爭土地雖不得作為建築基地，
    惟仍可由上訴人為其他使用。系爭土地屬於前開七二使字第一七四五號使用執照
    範圍，其無法做為建築基地使用之瑕疵並非兩造買賣契約成立後始發生，上訴人
    不得主張不完全給付，且伊因當時建築管理、土地分割、畸零地合併制度運作未
    臻完善等非可歸責之事由未發現上開瑕疵，無須負不完全給付責任。上訴人於買
    受系爭土地七、八年後，始將連同系爭土地在內之八筆土地售予霖業公司，足證
    上訴人因系爭土地無法做為建築基地使用，遭霖業公司解除契約所受之二百十六
    萬九百二十一元損害，並非民法第二百十六條第二項規定之所失利益，不得請求
    伊賠償，上訴人亦不得以其與霖業公司達成以三百五十萬元將系爭土地購回之和
    解契約，主張受有一百三十三萬九千零七十九元三百五十萬元損害。又上訴人出
    售同小段六二七、六一八之一、六一八之二及六一八之三等四筆公有土地之獲利
    與購回系爭土地之損失係基於同一原因事實而發生，自有損益相抵之適用。退步
    言，縱認伊應賠償上訴人三百八十八萬九千九百七十元，惟於上訴人將系爭土地
    所有權移轉並交付予伊前，伊得行使同時履行抗辯權，拒絕給付等語，資為抗辯
    。
三、查上訴人於七十六年十二月八日檢附臺北市政府工務局核發之「臺北市公私有畸
    零地合併使用證明書」，向被上訴人申請購買被上訴人所有坐落臺北市○○區○
    ○段一小段六二七、六一八之一、之二、之三號四筆土地，經被上訴人同意以七
    十六年當期土地公告現值為買賣價格出售上訴人，並於七十六年十二月十八日移
    轉登記取得前開土地之所有權。上訴人於八十年十月十五日以包含上開四筆土地
    為建築基地向臺北市政府工務局申請核發取得建造執照，並於八十一年九月二十
    三日將包含前揭四筆土地在內共八筆土地及據以取得建造執照興建建築物之權利
    ，出賣與訴外人霖業公司。又上開六二七號土地中之七平方公尺已據被上訴人領
    有臺北市政府工務局核發之七二使字第一七四五號使用執照，為被上訴人興建南
    京新村國宅之法定空地。霖業公司於八十二年間將該七平方公尺土地辦理分割登
    記為同小段六二七之一號土地，並於九十年五月間以系爭土地有權利瑕疵，訴請
    上訴人賠償，並於九十一年一月十六日與上訴人成立和解，由霖業公司將系爭土
    地所有權移轉登記予上訴人，上訴人賠償霖業公司三百五十萬元等事實，為兩造
    所不爭，並有上訴人提出申請書、臺北市公私有畸零地合併使用證明書、臺北市
    政府國民住宅處七十六年十一月十九日（76）北市宅三字第二五一六○號函、土
    地建築改良物買賣所有權移轉契約書、土地登記謄本、臺北市政府工務局建造執
    照、不動產買賣契約書、臺北市政府工務局建築管理處九十年七月二十六日北市
    工建照字第九○六六六三三○○○號函、土地登記謄本、協議書、支票三紙附卷
    足憑（見原審卷第一○至二六、三二至三四、四九至五三、一○七至一○九、一
    二二至一二五頁），並經本院依職權調閱臺北地院九十年度重訴字第一一九六號
    霖業公司與上訴人損害賠償民事卷核對無訛，堪信為真。
四、上訴人主張：被上訴人於七十六年間出售予伊之系爭土地，係被上訴人興建南京
    國宅新村所領取之上開七二使字第一七四五號使用執照所載之法定空地，無法再
    作為建築基地使用，構成不完全給付，被上訴人應負損害賠償責任等語，被上訴
    人對系爭土地為上開使用執照所載之基地，無法作為其他建築基地使用並不爭執
    ，惟辯稱：該瑕疵並非兩造買賣契約成立後始發生，且係因當時建築管理、土地
    分割、畸零地合併制度運作未臻完善所致，非可歸責於伊，伊無須負不完全給付
    責任云云。經查：
  (一)按八十九年修正施行前之民法第二百二十七條規定，債權人不為完全之給付者，
    債權人得請求損害賠償。兩造上開買賣契約係訂立於七十六年間，被上訴人是否
    構成不完全給付，自應適用修正前之民法第二百二十七條規定。此所謂不為完全
    之給付，屬積極的債務違反，即因可歸責於債務人之事由，提出不符合債務本旨
    之給付，是債務人倘因可歸責於己之事由提出不符合債務本旨之給付，無論其給
    付之瑕疵係存在於契約成立前或成立後，均應有前開不完全給付規定之適用。查
    系爭土地依土地登記謄本記載，系爭土地地目為建，有該謄本附卷可稽（見原審
    卷第二六頁），於兩造七十六年訂立買賣契約前之七十二年間，即已作為上開七
    十二使字第一七四五號使用執照所載基地之範圍，自不得再重複作為其他建築基
    地使用，則被上訴人交付該無法作為其他建築基地使用之建地予上訴人，自難認
    係符合債務本旨之給付，屬物的瑕疵，上訴人主張上開瑕疵為權利瑕疵，尚非有
    據。又系爭土地於七十二年間即屬被上訴人興建之南京新村國宅領取之使用執照
    上載基地，被上訴人未查明該事實，於七十六年間將該土地出售上訴人，致上訴
    人購買該建地而無法作為建地使用，自係可歸責於被上訴人，被上訴人所辯因當
    時建築管理、土地分割、畸零地合併制度運作未臻完善所致，非可歸責於伊云云
    ，尚非可採。被上訴人交付之系爭土地有前開物的瑕疵，同時亦構成不完全給付
    ，應堪認定。
  (二)被上訴人雖辯稱：該瑕疵係成立於兩造買賣契約成立前，上訴人不得主張不完全
    給付之損害賠償云云，並舉最高法院七十七年度第七次民事庭會議決議為據。按
    該決議固謂：「出賣人就其交付之買賣標的物有應負擔保責任之瑕疵，而其瑕疵
    係於契約成立後始發生，且因可歸責於出賣人之事由所致者，則出賣人除負物之
    瑕疵擔保責任外，同時構成不完全給付之債務不履行責任。．．．等語」，係就
    出賣人交付之買賣標的物瑕疵，其瑕疵係於契約成立後發生，且因可歸責於出賣
    人之事由所致之情形為設題，討論出賣人所應負之債務不履行責任，惟就該瑕疵
    於契約成立前發生之情形，既非屬該次決議之設題範疇，自難據前開闡釋逕為相
    反之解釋，而認出賣人應負物的瑕疵擔保責任，其瑕疵係於契約成立前發生，即
    無須負不完全給付之債務不履行責任。何況，依民法第三百五十四條規定，出賣
    人所應負之物的瑕疵擔保責任，係應對於買受人擔保其物依同法第三百七十三條
    之規定，危險移轉於買受人時，無滅失或減少其價值、通常效用或契約預定效用
    之瑕疵，並未區分該瑕疵係於契約成立前或成立後存在而異其法律效果。準此，
    出賣人因交付之買賣標的物有瑕疵，不符合債務本旨，須負不完全給付責任時，
    自不因該瑕疵係發生於契約成立前，即免除出賣人應負不完全給付之債務不履行
    責任。被上訴人據上開決議辯稱：系爭土地上開瑕疵於兩造訂立買賣契約前即已
    存在，伊無須負不完全給付之債務不履行責任，亦非可取。
五、按出賣人應負不完全給付之債務不履行責任者，買受人得類推適用民法第二百十
    六條規定請求損害賠償，或類推適用給付遲延之法則，請求補正或賠償損害，亦
    得依民法第二百五十六條規定，解除契約。又給付為可分而有一部屬不完全給付
    之情形時，債權人非不得就該契約之一部，類推適用民法第二百二十六條第二項
    及第二百五十六條規定，請求損害賠償及解除契約。查：
  (一)兩造於七十六年間訂立買賣契約，被上訴人出售上開六二七、六一八之一、之二
    、之三號四筆土地予上訴人，其中僅二六七號土地中之七平方公尺屬被上訴人興
    建之南京新村國宅領取之使用執照上載基地，無法重複作為建築基地使用之瑕疵
    ，該部分土地嗣經八十二年七月一日自六二七號土地分割為同小段六二七之一號
    即系爭土地，面積七平方公尺，有被上訴人提出土地登記簿謄本可佐如前述（見
    原審卷第二六頁），則被上訴人就兩造買賣契約之履行僅於系爭土地部分，因可
    歸責於被上訴人之事由交付不得作為其他建築基地之系爭土地，不符兩造買賣契
    約約定之債務本旨，構成不完全給付，被上訴人對該部分給付為可分既不爭執，
    且屬無法補正之瑕疵，則被上訴人依不完全給付類推適用民法第二百二十六條、
    第二百五十六條規定，主張就兩造買賣契約中之系爭土地部分為解除契約，以起
    訴狀繕本送達被上訴人為解除契約之意思表示，該意思表示已於九十一年七月二
    十六日送達被上訴人，為被上訴人所不爭，並有送達證書在卷足憑（見原審卷第
    三六頁），依前開說明，並無不合。按契約解除時，當事人雙方回復原狀之義務
    ，除法律另有規定或契約另有訂定外，依左列之規定：由他方所受領之給付物
    ，應返還之；受領之給付為金錢者，應附加自受領時起之利息償還之，民法第
    二百五十九條第一、二款定有明文，查兩造於七十六年間訂立買賣契約，被上訴
    人出售上開六二七、六一八之一、之二、之三號四筆土地予上訴人，約定以七十
    六年度之土地公告現值計算買賣價金，其中六二七號土地當年度之公告現值為五
    萬五千七百十元，為兩造所不爭，該六二七號土地於八十二年七月一日分割出同
    小段六二七之一號即系爭土地，面積七平方公尺，此部分之買賣價金為三十八萬
    九千九百七十元（55710×7＝389970），上訴人依前開解除後之回復原狀規定，
    訴請被上訴人如數返還，為有理由。
  (二)按民法第二百十六條規定，損害賠償，除法律另有規定或契約另有訂定外，應以
    填補債權人所受損害及所失利益為限；依通常情形，或依已定之計劃、設備或其
    他特別情事，可得預期之利益，視為所失利益。被上訴人出售系爭土地為不完全
    給付，須負債務不履行損害賠償責任如前述，則上訴人主張依民法第二百二十六
    條規定請求損害賠償，洵無不合。查：
  (1)上訴人向被上訴人買受含系爭土地在內之上開六二七、六一八之一、之二、之三
    號四筆土地後，於八十一年九月二十三日將含前開四筆土地在內及同小段六二二
    、六二四、六二八之一、之二號土地共八筆及已取得建造執照興建建築物之權利
    ，出賣訴外人霖業公司，並已辦理移轉登記予霖業公司，嗣霖業公司經臺北市政
    府工務局於八十二年五月十五日以北市工建（照）字第七四九○九號函通知上開
    建照執照工程，其中六二七號土地部分基地重複使用，應即停工辦理變更設計等
    語，霖業公司乃申請將該六二七號土地分割出六二七之一號系爭土地，並系爭土
    地為上開七十二使字第一七四五號使用執照所載基地，無法再作為伊興建建築物
    基地之瑕疵，訴請上訴人賠償含建築融資損失、停工期間融資利息損失、變更設
    計、分割及管銷費用合計一千一百萬零五百二十一元之損害賠償，嗣上訴人與霖
    業公司於九十一年一月十六日達成訴訟外和解，霖業公司撤回起訴等情，業經本
    院調閱臺北地院九十年度重訴字第一一九六號上訴人與霖業公司損害賠償事件民
    事卷核對無訛，並有上訴人提出協議書在卷足憑（見原審卷第三二至三四頁）。
    查依上訴人與霖業公司成立和解之上開協議書約定：立書人霖業公司（甲方）、
    上訴人（乙方），茲就因甲方前向乙方購買之．．．六二七號部分土地（現已分
    割登記為同地段六二七之一號土地）為南京新村國宅之部分建築基地，所生臺北
    地院九十年度重訴字第一一九六號請求損害賠償事件，雙方達成協議如左：一、
    甲方應將．．．六二七之一號土地所有權移轉登記與乙方。乙方應給付甲方三百
    五十萬元。．．．六、甲方應於乙方交付第一期款時，撤回臺北地院九十年度重
    訴字第一一九六號事件之訴．．．。七、甲方應於乙方交付第三期款同時，將系
    爭土地依現狀點交與乙方。．．．等語，而系爭土地已於九十一年二月五日由霖
    業公司以買賣為原因移轉登記予上訴人，上訴人已支付霖業公司三百五十萬元，
    為被上訴人所不爭，並有前開土地登記謄本及協議書可稽，足證上訴人與霖業公
    司所為上開和解協議，係合意解除關於系爭土地部分之買賣契約，並各自負回復
    原狀之義務，由霖業公司將系爭土地移轉登記並交付上訴人，上訴人則返還系爭
    土地之價金及賠償霖業公司所受損害合計三百五十萬元。次查，上訴人與霖業公
    司就前開八筆土地約定之買賣價金為二億零六百二十五萬八千元，土地合計面積
    五百六十六平方公尺，平均每平方公尺售價三十六萬四千四百十三元（00000000
    0÷566＝364413，元以下四捨五入），系爭土地售價為二百五十五萬零八百九十
    一元（364413×7＝0000000），上訴人與霖業公司合意解除系爭土地之買賣契約
    ，約定由上訴人給付霖業公司三百五十萬元，扣除前開價金之餘額為九十四萬九
    千一百零九元（000000000000000＝949109），依上訴人與霖業公司之買賣標的
    共八筆土地，面積合計五六六平方公尺，總價二億零六百二十五萬八千元，有前
    開不動產買賣契約足憑（見原審卷第一六至二三頁），本院審酌系爭土地因無法
    重複作為霖業公司興建房屋之基地使用，致原有建築執照無法使用，霖業公司因
    此必須變更設計，重新申請建照執照等所受之損害等情，上訴人與霖業公司解除
    系爭土地之買賣契約，由上訴人賠償霖業公司九十四萬九千一百零九元，尚屬相
    當。而上訴人亦解除兩造就系爭土地部分之買賣契約，上訴人得於解除後依回復
    原狀之法律關係請求被上訴人返還價金，惟其同負移轉登記並交付系爭土地予被
    上訴人之義務，是被上訴人因上訴人前開不完全給付所受之損害與所失之利益，
    應係因被上訴人之不完全給付致伊賠償霖業公司解除契約所受損害九十四萬九千
    一百零九元，及其出售系爭土地予霖業公司原可獲得之價差利益二百十六萬零九
    百二十一元（00000000000000＝0000000），合計三百十一萬零三十元（949109
    ＋0000000＝0000000）。上訴人主張其所受損害為一百三十三萬九千零七十九元
    ，所失利益為二百十六萬零九百二十一元，共受有三百五十萬元損害云云，尚非
    可取。被上訴人徒以上訴人遭霖業公司解除契約距伊出售系爭土地予上訴人達七
    、八年，上訴人所受損害，不得對伊請求云云，亦非足取。
  (2)上訴人雖主張：系爭土地坐落為第二種商業區，容積率為百分之六三○，依七平
    方公尺計算，可建容積為四四．一平方公尺，樓梯及陽台可建總容積為百分之十
    五，地下室開挖百分之八十建地下二層，合計可建總面積為六一．九二平方公尺
    ，約十八．七三坪，每坪可售四十二萬元，共可售七百八十六萬六千元，扣除每
    坪造價二萬五千九百五十元，共可獲得七百三十七萬九千九百五十六元盈餘等語
    ，為被上訴人所否認，上訴人就系爭土地合建後出售可預期獲得之利益，並未提
    出證據證明其依通常情形，或依已定之計劃、設備等，可獲得該預期利益，且該
    出售獲利之計劃，非可經不動產鑑定機構鑑定而得，上訴人聲請囑託大華不動產
    鑑定股份有限公司鑑定其所失利益，即無必要，附此敘明。
  (3)被上訴人辯稱：上訴人出售上開六二七、六一八之一、之二、之三等四筆公有土
    地之獲利與購回系爭土地之損失係基於同一原因事實而發生，自有損益相抵之適
    用云云。按八十九年增訂施行之民法第二百十六條之一規定，基於同一原因事實
    受有損害並受有利益者，其請求之賠償金額，應扣除所受之利益。此規定依民法
    債編施行法第十三條規定，於民法債編修正施行前發生之債，亦適用之。查上訴
    人向被上訴人購買上開六二七、六一八之一、之二、之三等四筆土地後，出售霖
    業公司固獲有利益，惟此獲利係基於上訴人買受後地價上漲及上訴人尚合併出售
    同小段六二二、六二四、六二八之一、之二號四筆土地，使霖業公司取得合併後
    較大面積土地得以興建大樓等因素而來，與系爭土地之損害係因被上訴人於出售
    前已將系爭土地作為南京新村國宅之建築基地所致，並非基於同一原因事實，被
    上訴人援引上開損益相抵規定，辯稱上訴人所受利益超過所受損害云云，亦非可
    採。
  (4)上訴人解除兩造系爭土地部分之買賣契約後，得請求被上訴人返還價金三十八萬
    九千九百七十元，及所受損害與所失利益三百十一萬零三十元，合計三百五十萬
    元。按因契約互負債務者，於他方當事人未為對待給付前，得拒絕自己之給付，
    民法第二百六十四條第一項前段定有明文。此規定依民法第二百六十一條於當事
    人因契約解除而生之相互義務，亦準用之。本件被上訴人交付之買賣標的物系爭
    土地有可歸責於己之瑕疵責任，應構成不完全給付之債務不履行責任，經上訴人
    依第二百二十六條、第二百五十六條規定請求損害賠償並解除契約，合計應給付
    上訴人三百五十萬元，此回復原狀及損害賠償，依前開說明，與上訴人就契約解
    除後應移轉登記並交付系爭土地予被上訴人之回復原狀義務，有民法第二百六十
    四條同時履行抗辯之適用。是被上訴人主張就上訴人解除契約後應移轉登記並交
    付系爭土地予被上訴人之義務，為同時履行抗辯，自無不合。又被上訴人就前開
    給付已為同時履行抗辯，於上訴人為對待給付前，被上訴人不構成給付遲延，上
    訴人就此部分請求被上訴人給付自起訴狀繕本送達翌日即九十一年七月二十七日
    起至清償日止，按年息百分之五計算之法定遲延利息，即無理由，不應准許。
六、從而，上訴人依債務不履行之法律關係，主張解除契約及損害賠償，求為判命被
    上訴人給付三百五十萬元，為有理由，應予准許，被上訴人就應移轉登記並交付
    系爭土地予被上訴人，為同時履行抗辯之判決，亦無不合，上訴人逾此所為請求
    ，為無理由，則應駁回。原審就上開應准許部分，為上訴人敗訴判決，並駁回其
    假執行之聲請，尚有未洽，上訴意旨求予廢棄改判，為有理由，爰由本院予以廢
    棄改判如主文第一、二項所示。兩造就此部分，分別陳明願供擔保為准、免假執
    行之宣告，核無不合，爰分別酌定相當擔保金額准許之。上開不應准許部分，原
    判決為上訴人敗訴，並駁回其假執行之聲請，其理由雖有不同，惟結論並無二致
    ，仍應予以維持。上訴意旨聲明廢棄，為無理由，應駁回其上訴。
七、兩造其餘攻擊防禦方法，核與判決結果不生影響，不予一一論述，附此敘明。
八、據上論結，本件上訴為一部有理由，一部無理由。依民事訴訟法第四百四十九條
    、第七十九條但書、第四百六十三條、第三百九十條第二項、第三百九十二條，
    判決如主文。
中      華      民      國    九十二    年    十一    月      十一      日
                              民事第五庭
                                  審判長法  官  黃  熙  嫣
                                        法  官  鄭  傑  夫
                                        法  官  黃  雅  惠
正本係照原本作成。
如不服本判決，應於收受送達後二十日內向本院提出上訴書狀，其未表明上訴理由者
，應於提出上訴後二十日內向本院補提理由書狀（均須按他造當事人之人數附繕本）
上訴時應提出委任律師或具有律師資格之人之委任狀；委任有律師資格者，另應附具
律師資格證書及釋明委任人與受任人有民事訴訟法第四百六十六條之一第一項但書或
第二項（詳附註）所定關係之釋明文書影本。
中      華      民      國    九十二  年      十一     月    十三      日
                                        書記官  徐  淑  琴
附註：
民事訴訟法第四百六十六條之一（第一項、第二項）：
對於第二審判決上訴，上訴人應委任律師為訴訟代理人。但上訴人或其他法定代理人
具有律師資格者，不在此限。
上訴人之配偶、三親等內之血親、二親等內之姻親，或上訴人為法人、中央或地方機
關時，其所屬專任人員具有律師資格並經法院認為適當者，亦得為第三審訴訟代理人
。

司法院資訊處製作；財團法人民間司法改革基金會備份。
